臺灣苗栗地方法院民事判決
                        　　　　　    110年度簡上字第9號
上  訴  人  張力中  

法定代理人  張慶輝  
訴訟代理人  李秉哲律師（法扶律師）
被上訴人    彭春生  
訴訟代理人  李建德律師
上列當事人間請求拆屋還地事件，上訴人對於民國109年12月18
日本院苗栗簡易庭109年度苗簡字第479號第一審判決提起上訴，
本院於110年9月22日言詞辯論終結，判決如下：
    主  文
上訴駁回。
第二審訴訟費用由上訴人負擔。
    事實與理由
一、上訴人主張：
  ㈠上訴人為坐落苗栗縣三灣鄉大坪林段（以下段別省略）259-8
    、259-10、259-11、259-12地號土地之共有人，應有部分比
    例均為10分之7。詎被上訴人及訴外人廖萬璋未得系爭土地
    全體共有人同意，且無其他合法權源，被上訴人即擅自於25
    9-8、259-10、259-11地號土地（下合稱系爭土地）上，興
    建門牌號碼苗栗縣○○鄉○○村0鄰○○○00號建物，占用面積如附
    圖即苗栗縣頭份地政事務所（下稱頭份地政）109年10月28
    日土地複丈成果圖使用範圍A、B、C所示各為118、30、1平
    方公尺（下合稱系爭占用部分）；訴外人廖萬璋亦擅自於25
    9-10、259-11、259-12地號土地上，興建門牌號碼苗栗縣○○
    鄉○○村0鄰○○○00○0號建物，占用面積如附圖使用範圍D、E、
    F所示各為15、11、11平方公尺（下合稱系爭占用部分甲）
    。
  ㈡被上訴人雖辯稱係向訴外人即上訴人外曾祖父劉鼎發承租系
    爭土地興建系爭建物，並於原審提出土地收取租金紀錄簿（
    下稱系爭收租簿）作為其有權占用系爭土地之證明，然系爭
    收租簿之內容均係被上訴人書寫，且收租之人亦非劉鼎發，
    如何據此認定劉鼎發與被上訴人間訂有租地建屋契約，容有
    疑義，再者，簽立租約之土地、範圍、時間為何，均未見被
    上訴人有任何說明，原審僅以被上訴人手寫之文字，逕自認
    定被上訴人與劉鼎發間有系爭租約存在，容有誤解。
  ㈢被上訴人於原審自承其不識字遂無法知悉劉鼎發之正確書寫
    方式，復又自稱有手寫記載租金之收取過程，所述有所齟齬
    ，應不可採，況依原審證人劉瑞雲所證述之內容可知，其並
    不知悉被上訴人與劉鼎發間有無租賃關係存在，被上訴人應
    就其占用系爭土地具有使用權源負舉證責任。
  ㈣上訴人否認兩造間存有租約，縱認劉鼎發曾出租土地予被上
    訴人，亦屬不定期租賃契約，且被上訴人已逾2年未繳租金
    ，依土地法第103條第4款規定，上訴人得終止租約，又因上
    訴人所有之系爭土地應有部分已超過全體共有人應有部分3
    分之2，對於共有物之管理，上訴人有權單獨為之，是以上
    訴人得單獨終止系爭租約，被上訴人無權占用上訴人之土地
    ，爰依民法第767條第1項、第821條規定，請求被上訴人拆
    除系爭占用部分，將土地返還上訴人與其他共有人。
  ㈤並聲明：⒈被上訴人應將系爭占用部分拆除，將土地返還上訴
    人及全體共有人；⒉廖萬璋應將系爭占用部分甲拆除，將土
    地返還上訴人及全體共有人。【原審判決廖萬璋應將系爭占
    用部分甲拆除，將土地返還上訴人及全體共有人，駁回上訴
    人其餘之訴，及依職權宣告假執行，上訴人不服提起上訴，
    廖萬璋部分則未上訴，不在本院審理範圍】。上訴聲明：⒈
    原判決不利於上訴人部分廢棄；⒉上開廢棄部分，被上訴人
    應將系爭占用部分拆除，將土地返還上訴人及全體共有人。
二、被上訴人答辯：
  ㈠被上訴人並非無權占用土地
  ⒈被上訴人於57年間向劉鼎發承租系爭土地興建系爭建物，而
    被上訴人承租之始，劉鼎發或其子女於收租時均有手寫字據
    交被上訴人收執，惟因紙張無固定規格大小，保存不易已佚
    失，故自63年起被上訴人即自備系爭收租簿記載收租情況，
    嗣劉鼎發於68年5月4日逝世後，由訴外人即其子劉清華單獨
    繼承取得系爭土地所有權，而後劉清華曾於71年7月20日向
    被上訴人收取租金1,708元，依民事訴訟法第358條第1項規
    定，劉清華既於系爭收租簿上簽名，應推定系爭收租簿為真
    正，且其以繼承人地位承受劉鼎發與被上訴人間之系爭租約
    並默示同意系爭租約繼續存在，而後劉清華於72年1月31日
    死亡，改由其繼承人即其兄弟劉清文即劉嘉欽、劉清德、劉
    清廷與劉清廷之女即劉瑞雲繼續向被上訴人收取，有系爭收
    租簿可證，被上訴人自63年起繳納租金至106年間未曾間斷
    ，足認被上訴人係因系爭租約存在而占有系爭土地。
  ⒉類推適用民法第425條第1項規定，劉清華單獨繼承系爭土地
    ，被上訴人與劉鼎發間之租賃契約關係應由劉清華單獨繼受
    ，而劉清華死後，系爭土地共有人均因繼承系爭土地而承受
    租約之出租人地位，又依民法第425條第1項規定，上訴人之
    法定代理人為原土地共有人，其取得其他繼承人之應有部分
    後，縱將其所有之應有部分輾轉讓與上訴人，租賃契約對上
    訴人而言仍繼續存在，故上訴人自應受拘束。
  ⒊上訴人主張系爭收租簿無法看出是否由劉鼎發所撰寫或簽名
    ，故爭執其形式上之真正，惟本件系爭土地於68年5月4日由
    劉清華辦理繼承登記取得所有權後，劉鼎發便已跳脫該法律
    關係，上訴人就此部分之爭執已無意義，且經原審審酌系爭
    收租簿，其內頁記載時間橫跨63年至106年，筆跡及使用之
    筆類粗細均有不同，且記載之日期、金額用語亦交錯使用國
    字及阿拉伯數字，堪認屬長年記載而來，而非同時一次之登
    載，且劉鼎發業於66年間逝世，被上訴人亦非其親屬，礙難
    強令其提出其他證據證明系爭收租簿文字是否為劉鼎發所撰
    寫，且系爭收租簿記載租金收受狀況，無論係由繳租或收租
    人撰寫均得證明，故上訴人此部分主張，實屬無據，又認定
    須合於論理法則與經驗法則，且取捨證據、認定事實及解釋
    契約屬於事實審法院之職權，若其取證、認事及解釋契約，
    並不違背法令及經驗法則、論理法則或證據法則，即不許任
    意指摘其採證或認定不當，以為上訴理由。從而可知，原審
    法院認定之事實乃符合論理法則及經驗法則，自不許上訴人
    以原審採證或認定不當，作為上訴理由。
  ㈡被上訴人於106年前均按時繳納租金，惟106年12月14日劉清
    德於收訖106年租金後迄至109年均未至被上訴人家中收租，
    而被上訴人直至上訴人提起原審拆屋還地訴訟後，方才得知
    系爭土地所有權人已有所變更，被上訴人基於租賃契約關係
    ，有給付租金之義務，旋即於109年5月以頭份郵局401號存
    證信函郵寄5,000元匯票作為107、108年之租金，請上訴人
    分配予其他共有人，惟遭上訴人於109年9月9日以頭份尖山
    郵局33號存證信函，以其未出租予被上訴人並否認其先祖與
    被上訴人有租賃關係為由，拒絕收取上開租金，故而被上訴
    人於109年9月10日向本院提存所以109年度存字第190號提存
    書提存107年至109年之租金共7,500元在案，是上訴人以土
    地法第104條第4款主張終止租約，顯無理由。且若以欠租為
    由主張終止租約，必須先經定期催告後仍未繳交，方可終止
    租約，上訴人未舉證曾催告被上訴人繳納租金，終止租約並
    不合法。又上訴人及其他共有人間就所繼承之租約關係，應
    屬公同共有，終止租約之意思表示應由全體共有人為之，不
    得由上訴人單獨行使，故上訴人主張終止租約不生效力，租
    約既未經合法終止，被上訴人自屬有權占有。
  ㈢並聲明：上訴駁回。
三、本院為行集中審理協同兩造整理及協議簡化爭點如下（見本
    院卷第46至48頁）：
  ㈠兩造不爭執事項
  ⒈上訴人為系爭土地之共有人，應有部分比例均為10分之7。
  ⒉系爭建物為被上訴人單獨所有，於61年1月起課房屋稅，占用
    系爭土地之面積如附圖Ａ、Ｂ、Ｃ所示各為118、30、1平方公
    尺。
  ⒊259地號土地於42年9月11日以放領移轉為由登記為劉鼎發所
    有，嗣於68年5月4日以繼承為由登記予劉清華，於69年7月3
     日分割增加259-8、259-10、259-11、259-12地號土地，劉
    清華於72年1月31日死亡，於106年6月6日由繼承人劉清德、
    張慶輝、劉瑞雲等人辦理繼承登記為公同共有，登記所附繼
    承系統表記載劉鼎發於66年5月19日逝世，其育有劉清文、
    劉清華、劉清廷、劉清德、陳劉玉妹、張劉秋蘭等子女，張
    慶輝即為張劉秋蘭之子；其後上開土地應有部分10分之7於1
    07年8月14日由上訴人之父張慶輝以夫妻贈與為由移轉登記
    予上訴人之母劉佩鳳；再於109年6月30日、7月30日由劉佩
    鳳以贈與為由，將上開土地移轉登記予上訴人。
  ⒋被上訴人有於109年9月5日寄發存證信函予上訴人，表示先前
    均有給付租金，現以郵政匯票給付107、108年度租金，其後
    上訴人於同年月9日函覆被上訴人，表示其土地並未出租予
    被上訴人，亦無出租意願，故將郵政匯票退還，兩造均有收
    受該等存證信函。被上訴人有於109年9月10日至本院提存所
    辦理提存7,500元，提存物受領權人為上訴人。
  ㈡爭點
  ⒈系爭建物占用系爭土地有無合法權源？
  　⑴系爭收租簿是否真正？
  　⑵兩造間有無租賃契約關係存在？
  　⑶若有，上訴人終止租約是否合法？
  ⒉上訴人依民法第767條第1項、第821條規定，請求被上訴人
　　將系爭占用部分拆除，將土地返還上訴人及全體共有人，有
    無理由?
四、法院之判斷
　㈠爭點⒈
　⒈爭點⑴、⑵
　  ⑴依張慶輝等人辦理繼承登記時所提出之劉清華繼承系統表
      （見原審卷第333頁），劉鼎發、劉清華之繼承人包括劉
      清廷、劉瑞雲、劉清德、張慶輝等人，而依系爭租金簿之
      記載，其上有劉瑞雲、劉清德、劉清廷之簽名，且筆跡不
      同、國字、阿拉伯數字混用、字體粗細有別，收租之日期
      、金額均有異，且由63年至106年間並無間斷，應非偽造
      ；且系爭建物61年間即已興建，當時系爭土地尚為劉鼎發
      所有，依劉瑞雲所述，被上訴人是鄰居（見原審卷第464
      頁），系爭建物地址為苗栗縣○○鄉○○村0鄰00號，有系爭
      建物稅籍證明書在卷可稽（見原審卷第81頁），而劉鼎發
      住所地址為苗栗縣○○鄉○○村0鄰00號，有手抄戶籍謄本在
      卷可按（見原審卷第337頁），顯見劉鼎發與被上訴人確
      為鄰居，住處就在附近，若劉鼎發未將系爭土地出租被上
      訴人使用，被上訴人何以能在系爭土地上搭建系爭建物，
      且迄至上訴人提起本件訴訟前後歷時40餘年間未曾發生爭
      議，足見系爭收租簿應確屬真正，劉鼎發與被上訴人確曾
      訂立租地建屋契約。
　　⑵繼承人自繼承開始時，除本法另有規定外，承受被繼承人
      財產上之一切權利、義務；出租人於租賃物交付後，承租
      人占有中，縱將其所有權讓與第三人，其租賃契約，對於
      受讓人仍繼續存在，民法第1148條第1項、第425條第1項
      分別定有明文。而出租人於租賃關係存續中死亡，其出租
      人之地位及租賃物所有權，於遺產分割前，固由其繼承人
      全體承受。惟民法關於遺產之分割係採移轉主義，由繼承
      人全體相互移轉其應繼分，使各繼承人就分得之遺產取得
      單獨所有權，故遺產分割後，除別有約定外，即應類推適
      用民法第425條第1項規定，租賃契約僅對於分得租賃物所
      有權之繼承人繼續存在（最高法院91年度台上字第1064號
      判決意旨參照）。依兩造不爭執事項⒊系爭土地於劉鼎發
      死亡後由劉清華單獨繼承，依上開最高法院判決意旨，應
      類推適用民法第425條第1項規定，由劉清華單獨繼承租賃
      關係。依兩造不爭執事項⒊，劉清華死亡後，系爭土地由
      張慶輝等人繼承取得公同共有，租賃關係由張慶輝等人依
      民法第1148條第1項規定繼承。依兩造不爭執事項⒊，張慶
      輝再以贈與為原因將系爭土地移轉登記為劉佩鳳所有，劉
      佩鳳再以贈與為原因將系爭土地移轉登記為上訴人所有，
      依民法第425條第1項規定均應繼受租賃關係，故兩造間確
      有租賃關係存在。
　⒉爭點⑶
　　租用建築房屋之基地，非因左列情形之一，出租人不得收回
    ：…四、承租人積欠租金額，除以擔保現金抵償外，達二年
    以上時，土地法第103條第4款定有明文。又承租人租金支付
    有遲延者，出租人得定相當期限，催告承租人支付租金，如
    承租人於其期限內不為支付，出租人得終止契約。租賃物為
    房屋者，遲付租金之總額，非達二個月之租額，不得依前項
    之規定，終止契約。其租金約定於每期開始時支付者，並應
    於遲延給付逾二個月時，始得終止契約。租用建築房屋之基
    地，遲付租金之總額，達二年之租額時，適用前項之規定，
    民法第440條亦有明定。依民法第440條第1項規定，承租人
    支付租金遲延，出租人必須定相當期限催告承租人支付租金
    ，承租人於期限內不為支付，出租人始得終止租約，而遍查
    全卷，並無上訴人曾定相當期限催告被上訴人繳納租金之證
    據，則上訴人主張依土地法第103條第4款規定終止租約，自
    非合法。
　㈡爭點二　　　
　　綜上分析，兩造間租賃契約關係既仍存在，被上訴人占有使
    用系爭占用部分屬有權占有，上訴人主張依民法第767條第1
    項、第821條規定，請求被上訴人將系爭占用部分拆除，將
    土地返還上訴人及全體共有人，自無理由。
五、綜上所述，兩造間仍有租賃關係存在，被上訴人占用系爭占
    用部分之土地有合法權源存在，上訴人請求拆除系爭占用部
    分返還土地，為無理由，應予駁回，原審駁回上訴人之訴，
    核無不合，上訴意旨指摘原判決不當，求予廢棄改判，為無
    理由，應予駁回。
六、據上論結，本件上訴為無理由，依民事訴訟法第436條之1第
    3項、第449條第1項、第78條，判決如主文。　　
中    華    民    國   110    年    10    月     6    日
                  民事第二庭  審判長  法  官  曾明玉　
                                      法  官  顏碩瑋
                                      法  官  王筆毅
以上正本係照原本作成。
本判決不得上訴。
                                      書記官  劉家蕙
中    華    民    國   110    年    10    月     6    日